臺灣臺北地方法院民事判決            98年度重家訴字第29號
原      告即劉邦安之承當訴訟.
            華泰商業銀行股份有限公司
法定代理人  林博義
訴訟代理人  葉海萍律師
被      告  陳輝美
            林宏文
            林玉玲
            林玉萍
            陳世偉
            林錦華即林金全之.
            洪林錦鳳即林金全.
            林怡均即林金全之.
            林清雲
訴訟代理人  林渝榛
被      告  黃順昌
            黃順堅
            黃芳容
            黃芳莉
前四人共同
訴訟代理人  姜鈺君律師
複代理人    趙彥雯律師
複代理人    蕭靖蓉
上列當事人間分割共有物等事件，本院於民國100年11月3日言詞
辯論終結，判決如下：
    主  文
被告陳輝美、林宏文、林玉玲、林玉萍、林錦華、洪林錦鳳、林
怡均、林清雲、黃順昌、黃順堅、黃芳容、黃芳莉就被繼承人林
阿南所有坐落台北市○○區○○段2 小段191地號，面積449平方
公尺，權利範圍5/11之土地，辦理繼承登記。
兩造共有坐落台北市○○區○○段2 小段191地號，面積449平方
公尺土地，准予變賣方式分割，所得價金按如附表所示兩造應有
部分比例分配之。
訴訟費用由兩造按附表所示比例負擔。
    事實及理由
一、程序方面：被告陳輝美、林宏文、林玉玲、林玉萍、林怡均
    經合法通知未於言詞辯論期日到場，核無民事訴訟法第 386
    條各款所列情形，按照同法第385條第1項前段規定，依原告
    之聲請，由其一造辯論而為判決。
二、原告主張台北市○○區○○段 2小段191地號土地（面積449
    平方公尺）由原告、陳世偉及林阿南以權利範圍各3/11、3/
    11及5/11分別共有，林阿南已死亡，被告陳輝美、林宏文、
    林玉玲、林玉萍、林錦華、洪林錦鳳、林怡均、林清雲、黃
    順昌、黃順堅、黃芳容、黃芳莉為林阿南之全體繼承人，迄
    未辦理繼承登記，亦無法與原告及其餘共有人達成分割協議
    ，是有訴請分割必要。又系爭土地屬第三種住宅區用地，依
    台北市土地使用分區管制規則第17條之規定，最小建築面積
    為128 平方公尺，如予實物分割，原告及被告陳世偉所分得
    之土地均無法建築，有礙土地之經濟利用，爰依民法第 823
    條聲請求為判決：(一)被告陳輝美、林宏文、林玉玲、林玉萍
    、林錦華、洪林錦鳳、林怡均、林清雲、黃順昌、黃順堅、
    黃芳容、黃芳莉就被繼承人林阿南所有坐落台北市○○區○
    ○段2 小段191地號，面積449平方公尺，權利範圍5/11之土
    地，辦理繼承登記。(二)兩造共有系爭台北市○○區○○段 2
    小段191 地號土地予以變賣，所得價金按原告應有部分3/11
    ，被告陳世偉應有部分3/11，被告陳輝美、林宏文、林玉玲
    、林玉萍、林錦華、洪林錦鳳、林怡均、林清雲、黃順昌、
    黃順堅、黃芳容、黃芳莉應有部分5/11之比例分配之。
三、被告方面：
1.被告陳輝美、林宏文、林玉玲、林玉萍辯稱：原告之前手劉邦
  安購買系爭土地應有部分時，未依土地法第34條之1第4項通知
  其餘共有人優先承買，是其取得系爭土地應有部分為非法取得
  。又依其等應有部分面積，得單獨興建，希望能原物分割。
2.被告黃順昌、黃順堅、黃芳容、黃芳莉辯稱其等繼承被繼承人
  林阿南之系爭土地應有部分為5/11，所占面積約204 平方以尺
  ，超出原告所稱最小建築面積128 平方公尺甚多，況依台北市
  土地使用分區管制規則第17條第2 項明定建築基地面積二分之
  一以上已符合平均寬深度者，得不受最小寬深度限制，即不受
  同法條第1項平均深度8公尺及平均寬度16公尺之限制，且縱認
  是畸零地，依同法第97條規定亦有建築或使用之可能。共有物
  之分割方法，應以原物分配於各共有人為原則，而系爭土地分
  割亦無困難，依民法第824 條第2項第1款之規定，自應以原物
  分配為原則。
3.被告林錦華、洪林錦鳳及林清雲則同意原告之請求，陳明希望
  能將應有部分變價後，依應有部分比例分配。
4.被告林怡均未於言詞辯論期日到場，亦未提出任何書狀，作何
  聲明或陳述。
四、不爭執事項：
1.台北市○○區○○段2 小段191地號土地（面積449平方公尺，
  下稱系爭土地）由原告、陳世偉及林阿南以權利範圍各3/11、
  3/ 11及5/11分別共有，有原告提出之登記簿謄本為證。
2.共有人林阿南業於57年10月19日死亡，繼承人為林金全、林清
  雲、黃林愛、林洪樣、林金燦，林金全於100年1月17日死亡，
  因長女林良子41年9 月13日死亡無繼承人、其子林福財於89年
  12月28日死亡，有繼承人林怡均，是林金全之應繼分由林怡均
  、次女洪林錦鳳及三女林錦華繼承；黃林愛於98年6 月12月死
  亡，其應繼分由子女黃順昌、黃順堅、黃芳容及黃芳莉繼承；
  林洪樣於90年4 月25日死亡，其應繼分由養子林金燦繼承，林
  金燦復於97年2 月11日死亡，其應繼分則由配偶陳輝美及子女
  林宏文、林玉玲、林玉萍繼承，有原告提出之繼承系爭表及戶
  籍謄本在卷，復為兩造所不爭執。
五、得心證之理由：
1.按法院裁判分割共有物，性質上為共有人間應有部分之交換，
  自屬處分行為，以各共有人之處分權存在為前提，故提起分割
  共有物之訴，參與分割之當事人以全體共有人為限，而各共有
  人之應有部分應以土地登記簿上所記載者為準。倘於言詞辯論
  終結前有共有人死亡時，其繼承人因繼承，固於登記前已取得
  不動產物權，惟非經登記不得處分其物權，則在辦畢繼承登記
  前，其繼承人仍不得以共有人身分參與共有物之分割，但為求
  訴訟經濟起見，可許原告就請求繼承登記及分割共有物之訴合
  併提起，即以一訴請求該死亡之共有人之繼承人辦理繼承登記
  ，並請求該繼承人於辦理繼承登記後，與原告及其餘共有人分
  割共有之不動產（最高法院91年度台上字第832 號判決要旨參
  照）。本件系爭土地共有人林阿南死亡後，被告陳輝美、林宏
  文、林玉玲、林玉萍、林錦華、洪林錦鳳、林怡均、林清雲、
  黃順昌、黃順堅、黃芳容、黃芳莉等人，就系爭土地林阿南應
  有部分5/11於繼承後尚未辦理繼承登記乙節，為兩造所不爭執
  ，是原告主張被告陳輝美、林宏文、林玉玲、林玉萍、林錦華
  、洪林錦鳳、林怡均、林清雲、黃順昌、黃順堅、黃芳容、黃
  芳莉應先就林阿南系爭土地應有部分5/11所有權辦理繼承登記
  ，核屬有據，應予准許。
2.按各共有人得隨時請求分割共有物，但因物之使用目的不能分
  割或契約定有不分割之期限者，不在此限，民法第823條第1項
  定有明文。查系爭台北市○○區○○段2小段191地號土地，面
  積449 平方公尺，地目建，為第三種住宅區，為原告、被告陳
  世偉及被告陳輝美、林宏文、林玉玲、林玉萍、林錦華、洪林
  錦鳳、林怡均、林清雲、黃順昌、黃順堅、黃芳容、黃芳莉所
  共有，原告及被告陳世偉應有部分各為3/11，其餘被告則公同
  共有5/11（其中林清雲為1/11，林錦華、洪林錦鳳、林怡均公
  同共有1/11，陳輝美、林宏文、林玉玲、林玉萍公同共有2/11
  ，黃順昌、黃順堅、黃芳容、黃芳莉公同共有1/11）系爭土地
  無不為分割之約定，依物之使用目的，亦無不能分割情形，且
  共有人無法以協議方式完成分割等情，為兩造所不爭，並有土
  地登記謄本、土地分區查詢結果及調解不成立證明書附卷，堪
  以認定。
3.次按共有物之分割，依共有人協議之方法行之。分割之方法不
  能協議決定，或於協議決定後因消滅時效完成經共有人拒絕履
  行者，法院得因任何共有人之請求，命為下列之分配：一以原
  物分配於各共有人。但各共有人均受原物之分配顯有困難者，
  得將原物分配於部分共有人。二原物分配顯有困難時，得變賣
  共有物，以價金分配於各共有人；或以原物之一部分分配於各
  共有人，他部分變賣，以價金分配於各共有人。以原物為分配
  時，如共有人中有未受分配，或不能按其應有部分受分配者，
  得以金錢補償之。民法第824 條定有明文。本件當事人間陳明
  希望採用之分割方式，互有衝突，然當事人之意願並非分割共
  有物唯一考量之點，仍應綜合審酌各情狀，以定妥適之分割方
  法。亦即應兼顧全體共有人之利益，斟酌各共有人之利害關係
  並考量共有物之性質、價格、利用價值及經濟效用決之。而分
  割共有物，以消滅共有關係為目的。法院裁判分割共有土地時
  ，除因該土地內部分土地之使用目的不能分割（如為道路）或
  部分共有人仍願維持其共有關係，應就該部分土地不予分割或
  准該部分共有人成立新共有關係外，應將土地分配於各共有人
  單獨所有；共有人因共有物分割之方法不能協議決定，而提起
  請求分割共有物之訴，應由法院依民法第824 條命為適當之分
  配，不受任何共有人主張之拘束（最高法院49年度台上字第25
  69號、69年台上字第1831號判例意旨參照）。系爭土地無不能
  分割之約定及情形，已如前述，又原告主張兩造無法協議分割
  系爭土地等情，為被告所不爭執，則原告請求裁判分割系爭土
  地，於法有據。至於分割方法，分述如下：
(1)查系爭土地，有共有人14人，其中原告及被告陳世偉之應有部
  分均為3/11，被告陳世偉並同意原告變價分割之請求，系爭土
  地另外5/11應有部分，則為林阿南之繼承人，即其餘12名被告
  公同共有，其中被告洪林錦鳳、林錦華、林清雲亦表達希望變
  價分割，不願與被告陳輝美、林宏文、林玉玲、林玉萍、黃順
  昌、黃順堅、黃芳容、黃芳莉等人成立新共有關係之意思，而
  被告陳輝美、林宏文、林玉玲、林玉萍、黃順昌、黃順堅、黃
  芳容、黃芳莉等人雖表示反對變價，惟未提出具體之分割方案。
(2)次查系爭土地，臨德昌街，其上有門牌號碼為台北市○○街19
  5 、197、及199號等未為保存登記之建物，其中195號及197號
  為訴外人涂施玲玲占有使用，199號則區格為3間，其中一間由
  不詳姓名之第三人承租使用，另二間則係另不詳姓名之人占有
  供堆放雜物之用，業據調閱本院97年度民執天字第5729號執行
  卷附97年10月20日執行筆錄及鑑價報告照片略圖查明。是兩造
  與系爭土地在生活上並無密不可分之依存關係，且因地上物占
  有使用人與土地所有權人並非同一，法律關係複雜，又為連棟
  建築，地上物拆除易生爭執，若變賣系爭土地，買受人易於取
  得完整之基地開發利用，兩造可取得價金另行購地或主張優先
  承買，可促進系爭土地之有效開發利用，對於土地利用價值可
  共蒙其利，斟酌兩造之意願、與系爭土地之利用關係及土地可
  能分割方式之經濟價值與公共利益維持等因素，認以變價分割
  之方式較為妥當。
4.依照法律規定，本院無法否定原告請求分割系爭共有物之權利
  ，現物分割又無妥善之分割方法，故僅有變價分割一途。是本
  件原告請求裁判分割共有物，為有理由，應予准許。至於分割
  方法則應採變價分割為當，所得價金並依如附表所示兩造應有
  部分比例分配，始符合公平原則。
5.又分割共有物之訴，核其性質，兩造本可互換地位，本件原告
  起訴雖於法有據，然被告之應訴乃法律規定所不得不然，且本
  件分割結果，共有人均蒙其利，訴訟費用之負擔自以參酌兩造
  就如附表所示不動產應有部分之比例分擔較為公允，爰依民事
  訴訟法第80條之1、第85條第1項但書，職權酌定訴訟費用如主
  文第2項所示。
中    華    民    國   100    年    12    月    2     日
                  家事法庭  法  官  郭淑貞
以上正本係照原本作成。
如對本判決上訴，須於判決送達後20日內向本院提出上訴狀。如
委任律師提起上訴者，應一併繳納上訴審裁判費。
中    華    民    國   100    年    12    月    9     日
                              書記官  張詠忻